【裁判字號】    98,易,2233
【裁判日期】    981130
【裁判案由】    建築法
【裁判全文】
臺灣臺北地方法院刑事判決              98年度易字第2233號
公  訴  人  臺灣臺北地方法院檢察署檢察官
被      告  丁○○
輔  佐  人  戊○○
上列被告因違反建築法案件，經檢察官聲請簡易判決處刑（98年
度偵字第14985 號），本院認為不宜以簡易判決處刑，適用通常
訴訟程序，判決如下：
    主  文
丁○○犯建築法第九十五條之違法重建罪，免刑。
    事  實
一、丁○○於民國97年10月間，因未經申請許可領得建築執照，
    即於臺北市○○區○○路三段113 號1 樓後方搭建金屬鐵皮
    屋違建（面積約21平方公尺），遭臺北市政府查報後，於97
    年10月24日拆除，詎嗣後丁○○未經申請核可，擅自於98年
    5 月7 日於原址重建，從而有違反建築法第95條之情形而依
    法究辦（註：經查該違建於本院審理終結前已依法拆除）。
二、案經臺北市政府都市發展局移請臺灣臺北地方法院檢察署檢
    察官偵查後聲請簡易判決處刑，經本院認為不宜以簡易判決
    處刑，適用通常訴訟程序審理。
    理  由
一、訊據被告丁○○對系爭違建鐵皮屋於97年10月24日拆除後，
    又於原址重建之事實固坦承不諱，然辯稱：原址重建的日期
    是在98年1 月1 日，並非如檢察官認定之98年5 月7 日，且
    重建的原因，是基於97年12月30日由台北市議員甲○居中協
    調召開之協調會結論：「本案符合台北市違章建築處理要點
    第27 條 第3 項規定辦理」，而於原址重建。孰知台北市政
    府於嗣後又說該址於法不合，不得重建，又再請李議員居中
    協調，並於98年6 月23日有召開協調會，並獲致會議結論為
    ：「本案屬於既存違建修繕，依法可補足程序。建管處未查
    實情逕予拆除，已有未當。請建管處撤回移送地檢署之公文
    」，但事後始知悉該案是公訴罪，既經依法移送即不得撤回
    等語。
二、經查：
  (一)被告丁○○於臺北市○○區○○路三段113 號1 樓後方所搭
    建金屬鐵皮屋違建（面積約21平方公尺），係於97年9 月28
    日因薔蜜颱風而受災倒毀。經被告於原地重建後，因遭舉發
    為「施工中之違建」，而經臺北市政府都市發展局建築管理
    處強制拆除，此有被告檢附之「97年9 月28日薔蜜颱風災後
    受損照片」2 張（偵卷第29頁）、「97年10月21日經拆除違
    建後之照片」2 張（偵卷第30頁）及臺北市建築管理處98年
    7 月1 日北市都建查字第09868983100 號函函文內容可證（
    偵卷第29頁）。
  (二)被告於遭拆除之前一日（97年10月23日）下午4 時許，由台
    北市議員甲○具名召開協調會，會議地點：「台北市議會第
    二會議室」，出席者有：甲○、（建管處）詹德棟、（建管
    處）陳維宏及陳情代表人戊○○（被告之子，即本案之輔佐
    人）等人，事後獲致結論為：(1)本案請陳情人依台北市老舊
    房屋及既存違建修建相關規定提出申請。(2)本案執行拆除程
    序是否有瑕疵，另行擇期釐清確認。事後並將會議結論分別
    以台北市議會書函送達各與會機關與當事人，以上有開會通
    知單（偵卷第31頁）、「臺北市議會市民服務中心協調丁○
    ○君陳情案會議紀錄」（本院審理卷第24頁）等可參。
  (三)上開會議後，臺北市政府都市發展局於同年11月6 日亦以北
    市都建字第09772548800 號函送有關「台北市違章建築處理
    要點」等相關法令規定，並檢送「台北市老舊房屋及既存違
    建修建登記表」及申請表格等送達被告（參見本院審理卷及
    偵卷第32-43 頁）。
  (四)又被告央請台北市議員甲○於97年12月30日再具名召開協調
    會，會議地點：「台北市議會613 會議室」，出席者有：甲
    ○、（建管處）陳維宏、（建管處）何恭凱及陳情代表人龐
    鄧娟子（被告之親屬）等人。並獲致會議結論為：「本案符
    合台北市違章建築處理要點第27條第3 項規定辦理」（查「
    台北市違章建築處理要點」第27條第3 項係規定：「既存違
    建之修繕（含修建）有下列情形之一者，得比照（同要點）
    第26條規定辦理：一、（略）。二、（略）。三、因老舊損
    壞、火災、天然災害、…致半毀，持有證明…其修繕確有結
    構安全之虞，必須拆除重建者，得以非鋼筋混凝土材料依原
    規模修復或修建」）。事後亦由甲○議員辦公室將上開會議
    結論以台北市議會98年1 月5 日議祕服字第09704762700 號
    函，分別函送各與會單位及當事人，有開會通知單（偵卷第
    44 頁） 、「臺北市議會市民服務中心協調丁○○君陳情案
    會議紀錄」（偵卷第45頁及背面）可考。
  (五)又被告雖依法檢具如前述臺北市政府都市發展局函送之「台
    北市老舊房屋及既存違建修建登記表」等相關文件與表格，
    申請臺北市政府都市發展局核可，惟經臺北市政府都市發展
    局審核後，以「案址材質新穎係屬84年以後新增違建，且因
    屬施工中違建，業於97年10月21日以即時強制拆除」為由，
    認為與規定不合，而以臺北市政府都市發展局98年2 月13日
    北市都建字第09865047700 號函駁回其申請，亦有該函附卷
    足參（本院審理卷第57頁及本院簡字第3016號卷第25頁）。
  (六)嗣後因被告於原址有重建之行為，而經臺北市政府都市發展
    局除以98年5 月7 日以北市都建字第00000000000 號函知被
    告已違反建築法第25條、第86條規定，不得補辦手續，依法
    應予拆除外，且於98年6 月15日以北市都建字第
    09860081500 號函移送臺灣臺北地方法院檢察署檢察官偵辦
    。
  (七)嗣後被告又再委請台北市議員甲○於98年6 月23日下午2 時
    ，具名召開協調會，會議地點：「台北市議會613 會議室」
    ，出席者有：甲○、（建管處）林青峰、（建管處）乙○○
    及陳情人丁○○（被告之親屬）等人。並獲致會議結論為：
    「本案屬於既存違建修繕，依法可補足程序。建管處未查實
    情逕予拆除，已有未當。請建管處撤回移送地檢署之公文」
    等語，並於事後由甲○議員辦公室將上開會議結論以台北市
    議會98年6 月23日議祕服字第09806745100 號函，分別函送
    各與會單位及當事人。然嗣後臺北市政府都市發展局建築管
    理處另以98年7 月1 日北市都建查字第09868983100 號函復
    甲○議員辦公室及被告表示：「旨揭違建未經申請核准擅自
    建造，業已違反建築法第25條及「台北市違章建築處理要點
    」之規定，本處98年5 月7 日北市都建字00000000000 號函
    以拆後重建查報並移送臺灣臺北地方法院檢察署並無違誤」
    等語，以上有開會通知單（偵卷第52頁）、「臺北市議會書
    函」、「臺北市議會市民服務中心協調丁○○君陳情案會議
    紀錄」（偵卷第53頁及背面）等可參。
三、綜合以上過程，堪證本件被告確有於違建經臺北市政府查報
    並強制拆除後，未經申請許可仍在原址重建之事實，事證明
    確。被告雖辯稱該重建之違建，係在98年1 月1 日即重建完
    成，並非檢察官認定之98年5 月7 日云云，然檢察官所認定
    之事實無非係以臺北市政府都市發展局98年5 月7 日北市都
    建字第00000000000 號函為據，而被告既無積極證據足證其
    重建之違建係在98年1 月1 日即完成，自無從逕以其片面之
    詞而推翻主管機關臺北市政府都市發展局之查報結果。況依
    本件之全部過程，被告之原始違建係於97年10月21日遭強制
    拆除，若未經主管機關核可，原即不得逕予重建，縱依甲○
    議員所主導之97年12月30日協調會結論：「得依台北市違章
    建築處理要點第27條第3 項規定辦理」，亦須完備申請核可
    之手續後方能進行，焉得於次日之98年1 月1 日即先行「偷
    跑」？況台北市議會之書函或台北市議員所召開之協調會結
    論，並不能代表主管之行政機關意旨，只係供主管機關參考
    。雖通常行政機關對代表民意之議員意見多寄予絕對之尊重
    ，然二者於法律上之效力仍有根本上之不同，且最後仍須以
    主管機關之決定為依歸，被告當不可諉為不知。是無論被告
    係在98年1 月1 日即有重建之行為，或係在98年5 月7 日始
    為重建之行為，對於被告未經核可即進行重建，已違反建築
    法第25條、第86條及「台北市違章建築處理要點」等規定，
    均無不同，是被告斤斤於此重建時點之抗辯，應係出於對法
    律之誤解，亦與本案違法事實之認定並無影響，附此敘明。
四、核被告所為，係犯建築法第95條之罪。惟念被告已高齡70餘
    歲，本件之重建又僅係一曬衣場性質之鐵皮屋，且在自家後
    院，總面積僅21平方公尺，對社會之公益影響甚為輕微，即
    有情輕法重，得依刑法第59條酌減之事由；且衡酌被告於原
    始違建倒塌後亦曾努力尋求解決方案，而央請議員居中協調
    ，其間亦曾在議員之主持下達成多次之會議結論，並由議員
    作成書面後，以台北市議會名義出具書函，分別檢送當事人
    及主管機關知照。而依前述各次協調會之結論與主管機關之
    函文對照以觀，對被告之違建根本性質究竟是「既存違建」
    而得以依「台北市違章建築處理要點第27條第3 項規定辦理
    」重建？或係「84年以後新增違建」、「施工中違建」性質
    而絕對不得重建？竟均曖昧難明。甚至對本件一開始之臺北
    市政府97年10月21日違章拆除行為，是否於認定事實上即有
    所瑕疵、拆除程序有無不當等等，亦似有相當疑義。甚或嗣
    後有關臺北市政府都市發展局98年5 月7 日之逕行移送刑事
    偵辦行為，是否亦有瑕疵，須否撤回移送等等，台北市議會
    書函所載之協調會議結論，亦與嗣後之台北市政府都市發展
    局函文意旨，有完全南轅北轍之不同，不僅令人看得眼花撩
    亂，且愈置身其中，愈覺撲朔迷離。細釋個中原因，竟多是
    由於議員之協調會均是由議員居中主導，而與會之主管機關
    首長均未克出席，逕推由身處基層之公務員為機關之代表，
    惟基層公務員限於層級節制之限制，又未必有長官之充份授
    權，且為避免府會間之衝突，從而對於協調會中經由議員強
    勢作為所作成之結論縱不能認同，然竟均不敢於會議中挺身
    表達其意見，競以緘默而為當日之協調會結論背書，然於返
    回辦公室後，卻又如大夢初醒，而回歸責任政治之立場，堅
    持法令，另以公函下達與協調會結論完全不同之見解。以上
    之官場文化，參酌本案之證人甲○、丙○○（甲○議員助理
    ）及證人林青峰、乙○○（均為都市發展局科員）等人於本
    院審理中之證詞即明。惟由申請協調之當事人角度考慮，被
    告既然歷經前述97年10月23日、12月30日之二次協調會，且
    在協調會中親眼目睹主管機關代表之沈默，又先後獲得諸如
    ：「(1)請陳情人依台北市老舊房屋及既存違建修建相關規定
    提出申請。(2)本案執行程序是否有瑕疵，另行擇期釐清確認
    」及：「本案符合台北市違章建築處理要點第27條第3 項規
    定辦理」等有利於己之會議結論，事後又有台北市議會之書
    函背書，則由一般人之僥倖、投機與利己心態，被告雖明知
    其申請尚未獲得主管機關之正式認可，然既已有與會官員代
    表「默示之同意」而無庸忌憚再遭舉發，又有臺北市議會之
    書函作為護身符，則利用此種糢糊之空間而先予「偷跑」，
    冀以取得眼前利益，似亦為情所必至，理所當然，其行為之
    「期待可能性」難免趨低。換言之，本件被告本係一年近古
    稀之老人，對事理之判斷能力本較退化，對繁瑣之建築法令
    更缺乏認識，而以老人家之通常心態，對家宅之維護與珍惜
    原即較一般人尤為迫切，然本件代表政府之行政機關與民意
    機關二者，在其陳情期間，卻於不自覺之情形下，無異形成
    雙頭馬車，莫衷一是，時而合法、時而非法，此種行政上之
    鄉愿狀態，對原本守法觀念較薄弱之民眾，實不啻造成誘人
    之陷阱，若因此即誤觸法網而遽以刑罰相繩，則與視人民如
    芻狗何異？是本院認為，本件被告之行為，固不能解免其明
    知而違法之惡性，而應為其有罪之認定，然衡酌本件之協調
    與申請過程，主管機關的鄉愿作法與民意代表之強勢協調作
    風，不啻擴大被告對其行為認知與判斷之糢糊空間，從而對
    其犯罪產生誤導與誘化之作用，若依法逕處罪刑，不免情輕
    法重，且依其年齡已逾70歲，本案之違建又已依法拆除，對
    社會之危害亦屬輕微，稽諸建築法之立法目的與憲法第23條
    之比例原則，應非不可更加寬容，從而被告之行為雖有故意
    違背法律之惡性，然其違法性、可罰性之評價尚低，顯可憫
    恕，認為依第59條規定減輕其刑仍嫌過重，爰依刑法第61條
    之規定免除其刑，以示矜恤，並勵自新。
四、應適用法條：
  (一)刑事訴訟法第284條之1、第299條第1項但書。
  (二)建築法95條。
  (三)刑法第11條、第59條、第61條。
五、如不服本件判決，得自收受送達之日起10日內，向本院提起
    上訴。
本案經檢察官柯木聯到庭執行職務。
中    華    民    國    98    年    11    月    30    日
                      臺灣臺北地方法院刑事第十二庭
                              法   官   楊台清
以上正本證明與原本無異。
如不服本判決應於收受送達後10日內向本院提出上訴書狀，並應
敘述具體理由；其未敘述上訴理由者，應於上訴期間屆滿後20日
內向本院補提理由書（均須按他造當事人之人數附繕本）「切勿
逕送上級法院」。
                              書記官    劉子豪
中    華    民    國    98    年    11    月    30    日
附錄本判決論罪科刑法條全文：
建築法第95條
依本法規定強制拆除之建築物，違反規定重建者，處1 年以下有
期徒刑、拘役或科或併科新臺幣30萬元以下罰金。

司法院資訊處製作；財團法人民間司法改革基金會備份。
